【裁判字號】    90,訴,72
【裁判日期】    900712
【裁判案由】    貪污治罪條例
【裁判全文】
臺灣臺中地方法院刑事判決                              九十年度訴字第七二號
    公  訴  人  台灣台中地方法院檢察署檢察官
    被      告  辰○○
    選任辯護人  蔡瑞煙
                陳世煌
    被      告  未○○
    選任辯護人  張居德
                洪松林
右列被告因貪污治罪條例案件，經檢察官提起公訴（八十九年度偵字第一八六四三號
），本院判決如左：
    主  文
辰○○、未○○均無罪。
    理  由
一、本件公訴意旨略以：被告辰○○於民國（下同）八十六年六月至八十九年一月間
    為台中市北屯區公所區長（現為南屯區公所區長），綜理區公所業務，未○○為
    該區公所總務，均為依據法令從事公務之人員。八十六年四月間，辰○○為台中
    市政府公務人員時即投資大同餐盒食品工廠（投資金額為新台幣一百七十五萬元
    ，占股份總額百分之五十），並掌控該廠會計審核及營運方針等之主導權，實際
    參與該廠營運。嗣八十八年九月二十一日發生「九二一震災」後，台中市北屯區
    為災區，里長寅○○等人基於服務地方之善心，擬募款賑災，區長辰○○見有機
    可乘，乃與寅○○等人合議由渠主導進行募款活動，為留為己用，避免將募款款
    項轉交台中市政府「○九二一賑災專款帳戶」（台灣銀行台中分行000000
    000000號帳號），辰○○於同年九月二十七日乃以募款擬留供北屯區災區
    使用，及未向台中市政府報備無法設立帳戶、開立收據等理由，要求社團法人台
    中市北屯區慈善會（下稱北屯區慈善會）總幹事己○○等幹部開立帳戶及出具收
    據以供募款之用，當（二十七）日並於區長辦公室內，由台中市北屯區農會派員
    會同辰○○、己○○等人以「台中市北屯區慈善會會長戊○○」名義開立「台中
    市農會００─一一─一一０─０二三六七─九」號帳戶，意圖假藉北屯區慈善會
    名義主導前述賑災募款圖私人不法利益。辰○○並於同年九月三十日「台中市北
    屯區公所九二一震災檢討會」指示各里發動捐助震災，由該區市議員、里長、慈
    善會委員等成立九二一震災救助管理委員會，於北屯農會辦事處成立救災專戶，
    專款補助發放大坑地區之受災戶為主。（東山、民政、大坑、民德、子、和平
    等六受災里除外），並於同年十月十五日檢討會中決議：「：：：。四、經與會
    人員推選巳○○議員為主任委員，寅○○、陳成添、江麗慧、午○○、丁○○、
    白柯碧發等六人為委員代表，就本區救助事項統籌辦理。」，該檢討會為辰○○
    個人主導召開，區公所並無其他成員參與，而「九二一震災救助管理委員會」僅
    為辰○○欲掩飾犯行之虛設組織，從未開過會亦未曾審核任何救助事項，皆由辰
    ○○獨自行事。台中市北屯區公所主導募款，卻由台中市北屯區慈善會開立收據
    之不合理現象，引起部分里長及捐款民眾質疑，募款金額日鉅，僅為名義配合募
    款的慈善會理事長戊○○、總幹事己○○等幹部，基於辰○○迄無妥適運用該九
    二一賬災款項之草案，恐因辰○○運作不當損及會譽，乃於八十八年十月二十一
    日緊急召開「社團法人台中市北屯區慈善會第一屆理監事九二一大地震臨時聯席
    會」，會中通過「北屯區慈善會九二一大地震災民救助辦法草案」，擬建請區公
    所採行。至同年十月底，該帳戶累積募款金額已達新台幣（以下同）一千餘萬元
    ，辰○○欲圖謀私利，乃指示區公所前述檢討會承辦人子○○依渠授意，擬訂「
    台中市北屯區九二一震災管理委員會各項救助辦法」，計列五項救助項目，共計
    八百九十六萬元，其中含「二、東山國中、軍功、光正、逢甲國小（以下簡稱災
    區四所學校）等學校之學生午餐費，計一六二０人，約需0000000元。」
    、「五、辦理九二一震災罹難者超度法會：預計六００桌，贊普約六０００００
    元；協助法會經費約五０００００元，共0000000元。」，辰○○欲掩飾
    不法意圖，乃召集台中市北屯區慈善會理事長戊○○、總幹事己○○等人召開八
    十八年十月二十八日第三次檢討會，會中己○○等人認為辰○○所擬之前述救助
    辦法過於浮濫浪費，因而加以反對，並未做成決議，辰○○見計未得逞會議決裂
    ，後子○○呈送該會議記錄稿時，辰○○親筆將其更改為「有關九二一震災救濟
    款項，由北屯區九二一震災委員會提出需求，並由北屯區慈善會撥款，由區公所
    代辦。」，並立即於八十八年十月二十九日第四次檢討會中通過救助辦法，經費
    由原八百九十六萬元，提高為九百九十六萬元，原辰○○所提之救助辦法中，「
    二、東山國中、軍功、光正、逢甲國小等學校之學生午餐費，計一六二０人，約
    需0000000元。」獲通過，而「五、辦理九二一震災罹難者超度法會：預
    計六００桌，贊普約六０００００元；協助法會經費約五０００００元，共00
    00000元。」則遭刪除一百萬元，移作其它救災用途，但該會議台中市北屯
    區慈善會並未獲邀參加，時任會議主席之辰○○主導「東山國中、軍功、光正、
    逢甲國小等學校之學生午餐費，計一六二０人，約需0000000元。」案通
    過後，辰○○要求台中市北屯區慈善會撥款，慈善會總幹事己○○等人，認為辰
    ○○提出之救助辦法存有私心，不為慈善會所接受，且存於台中市農會北屯辦事
    處之募款款項，原為辰○○所主導，該會僅受辰○○之託提供名義上之帳戶為之
    配合，未獲委託並無權使用該款，因見辰○○私心已露，為免傷及會譽及保持和
    諧，乃要求辰○○開立北屯區公所收據將該款歸還，由辰○○自行運作以明責任
    ，辰○○乃於八十八年十月三十日指示子○○開立九百九十六萬元收據乙張（台
    中市北屯區公所自行收納款項統一收據收據聯Ｎ0000000號），託慈善會
    理事寅○○轉交予慈善會撥款，慈善會則立即依辰○○指示，於同年十一月一日
    由台中市農會北屯辦事處００─一一─一一０─０二三六七─九募款帳戶中，匯
    款九百九十六萬元至台中市北屯區公所公庫帳戶中（台灣銀行台中分行０一０─
    ０三八─０九三二一─三帳號），辰○○隨即於八十八年十月底陸續以電話通知
    前述各校校長等人員自同年十一月一日起停止原學生午餐承包商契約，改由大同
    餐盒食品工廠獨家供應學生午餐，經費由區公所負擔，並於同年十月三十日指示
    子○○簽擬該便當採購「所需經費擬由北屯區慈善會專戶委託代辦經費項下支付
    ，奉核可後，移請總務依規定辦理採購」，藉代辦性質以混淆「捐款收入」之實
    ，區公所會計員癸○○在不知情下，乃依該簽稿誤信為代辦性質，而以「代辦經
    費」列帳，辰○○立即親自致電東山國中及軍功、光正、逢甲國小等學校校長等
    人員表示自八十八年十一月一日起將由台中市北屯區公所提供該校免費學生午餐
    ，要求各校終止原供應便當廠商契約，大同餐盒食品工廠人員也立即與各校接觸
    瞭解便當數目及送交方式等，區公所總務未○○也於辰○○指示下，與辰○○基
    於共同犯意之聯絡，於八十八年十一月一日上午八時簽擬符合條件之「食品工廠
    遴選要點」，辰○○於當（一）日上午八時廿分核批，未○○隨即於當（一）日
    上午八時卅分簽擬比價結果「擬與大同餐盒食品工廠簽訂合約」（以下簡稱本件
    採購案），該簽文載明所列三家比價廠商，僅大同餐盒食品工廠條件符合行政院
    衛生署之「危害分析重要管制點先期輔導證明」（下稱ＨＡＣＣＰ）及衛生局安
    全送達時效之規定，然實際上聚陽食品工廠及潔達有限公司均為符合ＨＡＣＣＰ
    標準廠商。而潔達有限公司與大同餐盒食品工廠菜單均同為六菜，但簽呈中卻將
    潔達有限公司簽核為「內含五菜。」，聚陽食品工廠與大同餐盒食品工廠位置鄰
    近，簽呈中卻只簽核「並以大同餐盒食品工廠距離該校最近，最能符合衛生局安
    全送達時效之規定。」，顯示辰○○、未○○明知不實而登載於公文書，足以生
    損害於台中市政府對於公文書管理之正確性。辰○○隨即於當（一）日上午十時
    核批，並以辰○○名義與大同餐盒食品工廠名義上負責人丙○○（辰○○次媳）
    簽約，而大同餐盒食品工廠也於同（一）日中午開始供應東山國中及軍功、光正
    、逢甲國小等學校之學生午餐。大同餐盒食品工廠於八十八年十一月一日開始供
    應前述學校學生午餐，而簽約日也同為同日，為圖掩飾，辰○○等人乃自次（二
    ）日開始計價，先後二次向北屯區公所請領款項，分別為一百零二萬三千三百六
    十元（八十八年十二月三十日）、一百零七萬零八百四十元（八十九年一月二十
    九日），第三次則因結餘款一百八十七萬一千三百三十六元，於八十九年四月十
    五日己由新任北屯區公所區長丑○○未依合法程序（此部分另簽分他案偵查）裁
    示匯交台中市北屯區慈善會（台中市農會北屯辦事處「台中市北屯區慈善會戊○○，帳號００─一一─一一０─０二三六七─九」），乃由未○○陪同丙○○及
    北屯區慈善會人員至台中市農會北屯辦事處領取款項後，交付金額為九十五萬二
    千六百八十元，大同餐盒食品工廠共計具領款項為三百萬零四萬六千八百八十元
    ，若以每份便當獲利五元計，辰○○投資經營之大同餐盒食品工廠獲利金額約為
    三十八萬元，因認被告二人共同圖利大同餐盒食品工廠，均涉犯貪污治罪條例第
    六條第一項第四款，刑法第二百十六條、第二百十三條之罪等語。
二、訊據被告二人均堅決否認有圖利大同餐盒食品工廠及明知不實事項登載於職務上
    所掌之公文書及行使不實公文書犯行，被告辰○○辯稱：前揭賑災款項屬民間捐
    款性質，並非公款，區公所僅係基於民法上受任人地位代為發放捐款，並非執行
    公務，且即便認屬公款性質，區公所補助上開學校學童午餐，亦具有急迫性與必
    要性，又因大同餐盒食品工廠提供之整體條件最佳，故與之簽約等語。被告未○○辯稱：伊於八十八年七月八日才接任總務工作，是第一次辦理採購事項，基於
    前開捐款並非市府預算項目之公帑，為避免學童中午飢餓，有效防止發生病症，
    故與會計討論後決定以比價方式辦理，伊有去潔達有限公司及聚陽食品工廠詢價
    並說明要附ＨＡＣＣＰ證明書，且不知大同餐盒食品工廠負責人為辰○○次媳等
    語，公訴人認被告二人圖利及明知不實事項登載於職務上所掌之公文書犯行，無
    非以（一）１、大同餐盒食品工廠名義上登記負責人先後雖為蔡志宏（辰○○次
    子）、丙○○（蔡志宏妻），然實際上為被告辰○○與庚○○共同投資收購，辰
    ○○並掌控該廠會計審核及營運方針等之主導權２、本案募款及發放捐款等作業
    屬被告等主管或監督之事務，北屯區慈善會人員實際上並未經手上揭募款等作業
    ３本案捐款屬於公款性質，被告等發放捐款乃屬執行公務４、「台中市北屯區公
    所九二一震災檢討會」為被告辰○○個人主導召開，區公所並無其他成員參與，
    且「九二一震災救助管理委員會」僅為被告辰○○欲掩飾犯行之虛設組織，從未
    開過會亦未曾審核任何救助事項，皆由被告辰○○獨自行事５、八十八年十一月
    一日離「九二一震災」已有相當時日，由庚○○供稱：八十八年十一月一日前，
    大同餐盒有承做逢甲國小全校及東山國中部分餐盒，東山國中尚有好媽媽盒餐、
    貝佳實業及憬宏實業等公司承做餐盒，光正國小由興農股份有限公司食品廠承做
    餐盒，軍功國小由好媽媽盒餐及憬宏實業等公司承做餐盒，而這些公司都未因九
    二一地震而無法正常供應餐盒等語以觀，足見台中市民生供應早已恢復正常，而
    前述各校學生午餐均由其它廠商正常供應中，並無不便或安全顧慮等問題，實無
    片面交由大同餐盒食品工廠獨家承包之理由，且對原契約廠商利益造成損害，有
    違公平原則，上揭比價仍引用「重大天然災害搶救復建經費簡化會計審計手續處
    理要點」第二點簡化原則第四項「災區搶救復建緊急需要之採購，得不適用政府
    採購法關於招標、決標之規定，各機關得自行以比價或議價方式辦理。」之規定
    簽核辦理，明顯違背台中市政府八十八年十月二日八八府營發字第一三五三五九
    號函示之規定。６、依教育部、衛生署八十八年六月九日「中小學外訂餐盒食品
    衛生管理要點」，僅作時程及貯存效果之原則性規定，並未作里程限制，而依該
    要點「五、除情況特殊外，學校應會同家長會向廠商訂購，並提供兩家以上之廠
    商，以利學生選擇。」，在前述各校學生午餐均由其它廠商正常供應中，被告辰
    ○○、未○○等片面交由大同餐盒食品工廠獨家承包更無充足之理由，及明顯違
    背該要點之規定。而三家廠商中，除得標之大同餐盒食品工廠事前知悉承包標的
    外，聚陽食品工廠及潔達有限公司兩家廠商均不知情，且三家比價時均未獲通知
    到場，與大同餐盒食品工廠簽約當日（八十八年十一月一日），大同餐盒食品工
    廠即已供應前述各校學生午餐，並無實際比價，被告未○○於被告辰○○指示下
    ，於八十八年十一月一日上午八時簽擬符合條件之「食品工廠遴選要點」，被告
    辰○○於當（一）日上午八時廿分核批，被告未○○隨即於當（一）日上午八時
    卅分簽擬比價結果「擬與大同餐盒食品工廠簽訂合約」，該簽文載明所列三家比
    價廠商，僅大同餐盒食品工廠條件均符ＨＡＣＣＰ及衛生局安全送達時效之規定
    ，然實際上聚陽食品工廠及潔達有限公司均為符合ＨＡＣＣＰ標準廠商。而潔達
    有限公司與大同餐盒食品工廠菜單均同為六菜，但簽呈中卻將潔達有限公司簽核
    為「內含五菜。」，聚陽食品工廠與大同餐盒食品工廠位置鄰近，簽呈中卻只簽
    核「並以大同餐盒食品工廠距離該校最近，最能符合衛生局安全送達時效之規定
    。」，明知不實而登載於公文書，以達形式上比價而刻意以大同餐盒食品工廠為
    獨家承包廠商等情為論據。
三、惟按犯罪事實應依證據認定之，無證據不得推定其犯罪事實，刑事訴訟法第一百
    五十四條定有明文。又事實之認定，應憑證據，如未能發現相當證據，或證據不
    足以證明，自不得以推測或擬制之方法，以為裁判基礎（最高法院四十年臺上字
    第八十六號判例參照）。查貪污治罪條例第六條第一項第四款對於主管或監督之
    事務，直接或間接圖利罪，所稱之「圖利」，係指圖得不法利益而言，故依據法
    令從事公務之人員，如對於主管或監督之事務所圖得之利益，並非不法，無論為
    自己或第三人，均不得以該罪相繩。又該圖利罪，係以行為人基於不法圖利自己
    或第三人之犯意，並將犯意表現於行為，為構成要件，若無從證明公務員有不法
    圖利之犯意，則其行為縱然失當，亦難遽以該條款之罪相繩。（最高法院八十六
    年度台上字第一四六三判決參照），再圖利罪，旨在處罰瀆職，以防杜公務員利
    用其主管或監督之事務圖得不法之利益，若其所求者為合法之利益，即與圖利罪
    之構成要件不符。（最高法院七十八年度台上字第三二二二號判決參照），又所
    謂不法利益，必須依據法令從事公務之人員，有為自己或第三人圖得不法利益之
    犯意，始足當之，至有無此犯意，須依証據法則認定之，自不得以該公務員廢弛
    職務等失職行為，即據以推定該公務員自始即有圖利他人之故意（最高法院八十
    三年台上字第一八六八號判決參照），亦不得以其行為之結果使他人獲益，或措
    施之不當，因而使人得利，即據以推定（最高法院八十三年台上字第一一三二號
    、八十三年台上字第五二０三號判決參照）；又圖利罪之成立，不僅行為人須有
    為自己或第三人圖得不法利益之犯意，且行為人須有將圖得不法利益之犯意顯現
    於外之積極行為，始能構成，至是否為圖利行為，則應視其行為在客觀上有無違
    反執行職務所應遵守之法令，或有無濫用其裁量權，致影響裁量決定之公平性與
    正確性而論（最高法院八十三年台上字第二六五四號判決參照）；若無從証明公
    務員有不法圖利之犯意，則其行為縱然失當，亦不得遽以該罪相繩（最高法院八
    十四年台非字第六一八號判決參照），末按明知為不實事項登載於職務上所掌之
    公文書罪，以明知該事項不實，故為不實之登載為要件，倘係非故意登載不詳盡
    ，尚難遽認成立該罪，刑法第二百十三條亦定有明文。
四、經查：
（一）被告辰○○於八十八年十月三十日指示子○○開立九百九十六萬元收據乙張（
      台中市北屯區公所自行收納款項統一收據收據聯Ｎ0000000號），託北
      屯區慈善會理事寅○○轉交予慈善會撥款，北屯區慈善會亦立即依辰○○指示
      ，於同年十一月一日由台中市農會北屯辦事處００─一一─一一０─０二三六
      七─九募款帳戶中，匯款九百九十六萬元至台中市北屯區公所公庫帳戶中（台
      灣銀行台中分行０一０─０三八─０九三二一─三帳號），本案募款使用後核
      銷均依一般公務機關會計法令規定層層核報，業務單位要執行該款項時，都依
      公款處理流程處理，參以當時區公所會計員癸○○於偵查時供稱：上揭九百九
      十六萬元區公所以代辦經費列入公帳，為公款使用，此款項依規定應由承辦人
      員（子○○）負責陳報，經區長核可後，函文台中市政府財政主管單位及社會
      局報備，而伊於八十八年十一月份會計報告中已將前述收入、支出情形列入帳
      中，送交台中市政府主計室報備等語；北屯區慈善會總幹事己○○於偵查中供
      稱：北屯區慈善會並未委託區公所辦理各項賑災救助，該筆賑災款項係由區公
      所所募並主辦，而非慈善會委託區公所辦理，餘款一百三十四萬一千三百四十
      五元，被告辰○○則要求匯至台中市政府社會局九二一賑災帳戶中，但因本案
      已引發司法單位注意，故慈善會暫未匯至台中市政府社會局九二一賑災帳戶中
      等語；及該區公所民政課課長卯○○於偵查中供稱：前揭學生午餐費補助金額
      三百二十四萬元由區長辰○○指示辦理，並以區長交辦事項方式，指定秘書室
      總務未○○簽辦，經會計、出納及秘書乙○○會章後，由區長辰○○核示等語
      ；會計癸○○另於八十九年三月三十日簽呈中簽註表示：該款項之執行，均依
      公款處理程序執行，是否屬公款處置，業務單位應已明瞭。伊確認該筆款項係
      公款無誤等語；及新任北屯區區長丑○○供稱：癸○○向伊解釋說該款項屬於
      委辦經費，業務單位要執行該款項時，都依公款處理流程（請購、發包、請款
    等手續）處理等語，另依財政收支劃分法第廿九條之規定：「各級政府所有營
      業之盈餘，所受之捐贈或贈與之其他合法收入，除法律另有規定外，應分別歸
      入各級政府之公庫」，本件捐款應係公款至堪認定，先此敘明。
（二）本案募款來自於北屯區各里里民，經由各里里長與被告辰○○開會決定由北屯
      區慈善會開立收據之方式募款，台中市北屯區公所並召開九二一震災檢討會處
      理發放捐款之事務，其中補助災區四所學校午餐之事，係台中市議員巳○○議
      員於在九二一震災救助管理委員會成立之始提出，並在九二一震災檢討會第四
      次會議中提案，由與會之人決議「發便當」給災區四所學校吃，業據證人巳○○於本院審理時到庭結證稱：「頭一次要成立委員會的時候我跟里長、委員都
      說要給他們吃飯，補助是給他們的搬遷費用。」「決議是說要發便當給他們吃
      。」「第四次會議由我提案」等語明確，核與該次會議之紀錄員子○○到庭結
      證稱：「他們在討論的時候，把提案拿出來會議中討論，是賴議員說災區學校
      房子及學校都倒了，大家都很亂，很困苦」等語相符，事後被告辰○○則依該
      次會議討論之結果交待子○○寫簽呈辦理採購，被告未○○再依據前開簽呈辦
      理採購，並寫簽呈決定向大同餐盒食品工廠採購災區四所學校之便當，並自當
      日起即開始提供便當，其採購方式依「重大天然災害搶救復建經費簡化會計審
      計手續處理要點」第二點簡化原則處理，有八十八年十月三十日、八十八年十
      一月一日承辦人各為子○○及未○○之簽呈附卷可憑，過程固然草率，且未能
      依政府採購法第十五條第二項之規定：「機關承辦、監辦採購人員對於與採購
      有關之事項，涉及本人、配偶、三親等內血親或姻親，或同財共居親屬之利益
      ，應行迴避」等相關規定，且依當時情形，引用「重大天然災害搶救復建經費
      簡化會計審計手續處理要點」第二點簡化處理原則，亦有不當，惟本件採購案
      確實係依據前開會議決定並由證人子○○所擬簽呈辦理採購，縱使被告未○○
      以比價方式辦理之決定及比價之過程草率，被告辰○○明知該採購案之決定過
      程有違相關規定仍予簽核，惟尚難以此遽認定被告辰○○、未○○有圖得大同
      餐盒食品工廠之不法所有利益之犯意聯絡，再被告未○○並非教育部之員工，
      公訴人以被告辰○○「勾結」被告未○○違法引用「重大天然災害搶救復建經
      費簡化會計審計程序手續處理要點」第二點簡化原則第四項規定，以逃避行政
      院公共工程委員會八十八年六月七日（八八）工程企字第八八０八０一三號函
      之規定，且明知有「中小學外訂餐盒食品衛生管理要點」之規定，未據以執行
      ，亦僅係推測之詞，尚乏積極證據。
（三）次依政府採購法第五十二條第三項規定「決標時得不通知投標廠商到場」，次
      依政府採購法第五十二條第一項第三款規定，機關辦理採購之決標，得以「合
      於招標文件規定之最有利標為得標廠商。」並載明於招標文件，是以被告未○○據此訂定遴選要點，僅以書面比價，並擇其中最有利之大同餐盒食品廠為得
      標廠商，尚非無據。再查比價之三家廠商中，確定係大同餐盒食品廠離災區四
      所學校最近，業據證人辛○○於本院九十年二月二十七日審理庭中結證明確，
      是以被告未○○記載大同餐盒食品工廠距離災區最近並無不實，而在三家廠商
      單價相同之情況下，以該理由遴選大同餐盒食品工廠訂約，亦屬合理，被告未
      ○○似無必要甘冒偽造文書之責而故為不實之其他記載，況被告未○○確有赴
      大同、聚陽及潔達等食品廠要求提供資料，進行比價，並將有無ＨＡＣＣＰ證
明書據實記載，並無虛偽情事，業據證人辛○○即聚陽食品工廠之負責人辛○○於本院九十年二月二十七日審理時結證稱：伊將資料整個交付區公所，以為
      ＨＡＣＣＰ證明書有附在公文封內，但後來有學校反應沒附，才知沒將ＨＡＣ
      ＣＰ證明書附在裡面。同日潔達有限公司甲○○亦到庭結證稱：該公司當時之
      ＨＡＣＣＰ剛通過，還沒有拿到證書，自無法提供給被告未○○，伊因為要出
      去吃飯，所以叫謝女自己去查等語。是以被告未○○在前開簽呈中載明遴選結
      果為：聚陽食品工廠及潔達有限公司皆未符合ＨＡＣＣＰ標準，係依據前開二
      位證人所提供之資料中並無ＨＡＣＣＰ之證明書，經書面審查而為之記載，亦
      難認其故為不實之記載。再潔達有限公司提供之菜單雖有六菜，但星期三只供
      應五菜，因此被告採取最小值記載（如採取最大值六菜也不對，最好的方法是
      記載「除星期三五菜外，其餘六菜」，但這是公文書寫個人認知的問題，沒有
      明知為不實而記載於公文書的故意），且為了顯示各廠商菜單，尚且把菜單均
      附在簽呈上，可證被告未○○並無明知為不實而記載於公文書之故意甚明，而
      被告辰○○縱令於書立簽呈時，事先告知被告未○○應遴選大同餐盒工廠，或
      被告未○○體察上意而刻意遴選大同餐盒食品工廠承包本件採購案，亦難僅以
      此項指示而認定被告未○○與被告辰○○有圖得大同餐盒食品工廠不法利益之
      犯意聯絡。
（四）再查被告未○○所擬之本件採購案之簽呈，有會計癸○○、出納壬○○、研考
      子○○之會簽，並經民政課長卯○○、秘書乙○○之層層核可，有前開八十八
      年十一月一日之簽呈一紙附卷可憑，並經證人卯○○、乙○○到庭結證：渠等
      確有會簽等語明確，而被告未○○確實事先向會計癸○○提及本件採購案所引
      之依據，業據證人癸○○到庭結證稱：被告未○○有向其提過要引用「重大天
      然災害搶救復建經費簡化會計審計手續處理要點」第二點簡化原則第四項之規
      定等語明確，參以證人癸○○事後亦未在會簽時加註意見，則被告未○○自認
      其所擬之前開簽呈並無違誤，應可採信。
（五）被告辰○○自八十六年起投資大同餐盒食品工廠，其子蔡志宏、媳吳芷菁並分
      別於八十八年前後擔任該工廠之名義上負責人，惟該工廠之實際負責人係案外
      人庚○○，由庚○○負責公司之管理和經營，並由案外人江金來負責現場，被
      告辰○○僅透過其媳吳芷菁就該工廠之財務方面作瞭解，業據證人庚○○於調
      查站、偵訊中及本院審理結證明確，是以八十八年十一月一日該工廠提供便當
      給災區學校之事，被告辰○○雖有聯絡，並知悉該工廠與災區四所學校之合約
      為每日每人六菜一湯，但就該便當實際上究係提供幾菜幾湯，僅有證人吳芷菁
      、庚○○知悉，業據證人吳芷菁、庚○○於偵審中證述明確，而本件採購案之
      簽呈中係書明：大同餐盒食品工廠所提供之便當係六菜一湯，核與契約書訂明
      之「六菜一湯」條件相符，有前開契約書一份附卷可憑，亦難以被告辰○○係
      該工廠之股東即認定被告辰○○就本件採購案有故意使該工廠獲得不法利益之
      行為，次查證人方聰懋、辛○○於調查站證述：渠等賣一個便當四十元，利潤
      均為五元等語，是以以一個便當四十元為基準，即使規格不同（即菜色不同，
      五菜或六菜），五元均係合理利潤，則公訴人認定該工廠圖得之不法利益係每
      一個便當五元，應有誤會，況本件採購所依據之簽呈，其中僅有大同餐盒食品
      工廠一家之菜單每日均提供六菜一湯，潔達有限公司係星期三只供應五菜，而
      聚陽食品工廠每日均僅提供五菜一湯，倘單以每一個便當之菜色來區分其利潤
      ，則被告未○○在比價時，只要以此認定大同餐盒食品工廠之單價最低即可，
      當不致於書明三家廠商之單價相同，是以被告未○○、辰○○之主觀上認知，
      菜色之多寡並非決定廠商利潤之唯一標準，是以縱然大同餐盒食品工廠嗣後所
      提供之便當與合約不符，亦無從認定後來所提供之便當或大鍋菜，其利潤超過
      五元，則本件採購案，並無積極證據足以證明該工廠圖得不法所有之利益，更
      無積極證據足以證明被告辰○○、未○○在簽准該採購案之時即知悉工廠有違
      約之打算，亦難以被告辰○○、未○○事後未監督大大同餐盒食品工廠達到合
      約之要求，即認定被告辰○○、未○○有圖得該工廠不法利益之犯意聯絡。
五、綜上，本件被告辰○○就本件募款及捐款之發放程序及與被告未○○對本件採購
    案之承辦過程中固有違失，但尚未能以此違失即認定二人有圖得廠商不法利益之
    犯意及登載不實公文書之犯行，渠等罪嫌應有不足；此外復查無其他積極證據足
    以證明被告有右揭公訴人所指犯行，揆諸前揭三之說明意旨，均應諭知無罪之判
    決。
據上論斷，應依刑事訴訟法第三百零一條第一項，判決如主文。
中    華    民    國    九十      年       七      月     十二    日
                              臺灣臺中地方法院刑事第二庭
                                    法  官  陳 如 玲
右正本證明與原本無異。
如不服本判決，應於判決送達後十日內向本院提出上訴狀，上訴於臺灣高等法院臺中
分院( 須附繕本 )。
                                    書記官
中    華    民    國      九十      年       七      月     十七    日


司法院資訊處製作；財團法人民間司法改革基金會備份。
